臺灣雲林地方法院刑事判決
111年度訴字第15號
公  訴  人  臺灣雲林地方檢察署檢察官
被      告  陳冠勳



上列被告因詐欺案件，經檢察官提起公訴（110年度偵字第5130
號），本院判決如下：
　　主　　文
乙○○犯三人以上共同冒用公務員名義詐欺取財罪，處有期徒刑貳
年貳月。
　　犯罪事實
乙○○（無證據證明其主觀上知悉柯○詒為少年）自民國110年3月1日起，加入少年柯○詒（93年6月生，年籍詳卷，所涉詐欺非行另由臺灣新北地方法院少年法庭調查中）及真實姓名、年籍不詳暱稱「中淘」（又稱「吉利貓」）之成年男子及其他真實姓名、年籍不詳成年人所屬三人以上，以實施詐術為手段而組成具有持續性、牟利性及結構性犯罪組織之詐欺集團（下稱本案詐欺集團），於該集團內擔任收受詐欺贓款之「收水」、將詐欺贓款交付上游詐欺集團成員之「回水」等工作，以製造金流斷點之方式隱匿詐欺所得款項來源、去向及所在，而獲取報酬，期間乙○○以通訊軟體Line（下稱Line）與本案詐欺集團其他成員間聯絡。乙○○、柯○詒與本案詐欺集團成員共同意圖為自己不法之所有，基於三人以上共同冒用公務員名義詐欺取財、洗錢之犯意聯絡，先由本案詐欺集團不詳成員於110年3月3日10時許撥打電話給林坤輝，接續向林坤輝冒稱係中華電信客服人員、臺北市政府警察局士林分局女性警員、女性隊長、臺灣士林地方檢察署（下稱士林地檢署）男性檢察官等人員，向林坤輝佯稱渠身分證遭到盜用，案件在士林地檢署偵辦中，列為監管帳戶，需交付提款卡云云，致林坤輝陷於錯誤，而依該詐騙集團成員指示，於同日下午，將其所有之中華郵政股份有限公司斗六西平路郵局00000000000000號帳戶（下稱郵局帳戶）、臺灣銀行斗六分行000000000000號帳戶（下稱臺銀帳戶）之提款卡2張，放置在雲林縣斗六市昆明路與南京路口旁廢棄輪胎內，以電話告知本案詐欺集團成員前開帳戶提款卡之密碼，由柯○詒接獲指示前往收取前開帳戶提款卡，繼而於同日14時44、51、53、54分許，在雲林縣斗六市西平路1號之郵局，持郵局帳戶提款卡各提領新臺幣（下同）1萬5,000元、6萬元、4萬元、5,000元，又於同日15時18分許，在雲林縣斗六市文化路27號之臺灣銀行，持臺銀帳戶提款卡提領10萬元。嗣乙○○接獲本案詐欺集團成員指示，於同日15時47分許，前往雲林縣斗六市建興路70之5號前，向柯○詒收取上開提領款項共計22萬元，再前往臺中市西區某處，轉交予其上一層之收水成員，以此方式隱匿及掩飾犯罪所得之來源及去向。　
　　理　　由
一、證據能力：
　㈠本判決所引用被告乙○○以外之人於審判外之陳述，檢察官、
    被告於本院審理時均表示同意作為證據，且本院審酌該等證
    據作成時之情況，並無違法取證或其他瑕疵，認以之作為證
    據應屬適當，依刑事訴訟法第159條之5第1項規定，自有證
    據能力。
　㈡告訴人甲○○於警詢時及偵查中未經具結所為關於被告違反組
    織犯罪防制條例之罪之陳述，依組織犯罪防制條例第12條第
    1項中段規定，不得採為判決基礎（然就其他加重詐欺取財
    、一般洗錢部分則不受此限制），附此敘明。
二、認定犯罪事實所憑之證據及理由：
　　訊據被告矢口否認有上開犯行，辯稱：我沒有於110年3月3
    日15時47分許，向柯○詒收取22萬元，我忘記當日有無到雲
    林縣○○市○○路00○0號，也忘記有無去過臺中市西區，監視器
    畫面錄到的男子不是我，只是長得像我的人而已，我在警詢
    時承認收款是因為當時警察勾搭我的肩膀，我覺得我沒有亂
    講的話，警察不會讓我走云云。經查： 
　㈠本案詐欺集團不詳成員於110年3月3日10時許撥打電話給告訴
    人林坤輝，接續向告訴人冒稱係中華電信客服人員、臺北市政
    府警察局士林分局女性警員、女性隊長、士林地檢署男性檢
    察官等人員，向告訴人佯稱渠身分證遭到盜用，案件在士林
    地檢署偵辦中，列為監管帳戶，需交付提款卡云云，致告訴
    人陷於錯誤，而依該詐騙集團成員指示，於同日下午，將其
    所有郵局帳戶、臺銀帳戶之提款卡2張，放置在雲林縣斗六市
    昆明路與南京路口旁廢棄輪胎內，以電話告知本案詐欺集團成
    員前開帳戶提款卡之密碼，由同案少年柯○詒接獲指示前往
    收取前開帳戶提款卡，並於上開時、地提領共計22萬元之款
    項，再於同日15時47分許，至雲林縣斗六市建興路70之5號前，
    將22萬元贓款轉交給詐欺集團成員指示前來收款之人等情，
    為被告所不爭執，核與證人及告訴人甲○○於警詢及偵訊之證
    述、證人即同案少年柯○詒於偵訊之證述（警卷第29頁至第3
    2頁；偵卷第19頁至第23頁、第59頁至第61頁、第85頁至第9
    1頁）相符，且有告訴人之臺灣銀行斗六分行帳號000-00000
    0000000號帳戶綜合存款存摺及內頁影本1紙（警卷第47頁）
    、存摺存款歷史明細查詢1紙（警卷第49頁）、斗六西平路
    郵局帳號000-00000000000000號帳戶郵政存簿儲金簿封面及
    內頁影本1紙（警卷第51頁）、帳戶交易明細1紙（警卷第53
    頁）及監視器畫面擷取圖片50幀（警卷第55頁至第103頁）
    在卷可稽，此部分犯罪事實堪可認定，被告既以前詞置辯，
    則本件之爭點即為：被告是否係參與本案詐欺集團，依集團
    上游成員指示，於110年3月3日向同案少年柯○詒收取提領之
    詐欺款項，並將上開款項轉交給詐欺集團上游成員之人。
　㈡證人即同案少年柯○詒於偵訊時具結證稱：我於案發前幾天透
    過朋友介紹用TELEGRA跟「中淘」聯繫，他的暱稱是「吉利
    貓」，我幫「中淘」做領錢的工作，約定報酬3000元，中淘
    在工作的幾天前有寄1支工作手機給我，並傳照片給我，叫
    我去斗六領包裹，將包裹裡面的提款卡拿出來提款後，到斗
    六市建興路70之5號前，把錢交給照片的人，後來我抵達上開
    地點看到這個人，就把整疊鈔票交給他，這個人就是監視器
    圖41至50所示之男子等語（偵卷第87頁至第89頁），復於審
    理時證稱：我於110年3月3日參與詐欺集團做收包裹、領錢
    及交錢的工作，我是把提領出來的20幾萬元交給監視器圖41
    所示之男子，我可以認得他，我當時交錢的對象就是在庭的
    被告等語（本院卷第70頁至第71頁），核證人即同案少年之
    證述前後一致，且證人與被告素昧相識，並無甘冒偽證罪追
    訴之風險而誣陷被告之動機。　
　㈢又依監視器圖39至50（警卷第93頁至第101頁）顯示，向同案
    少年柯○詒收取贓款之男子，於同日15時47分許向同案少年
    收取贓款後，於同日15時50分許走進附近之統一超商保庄門
    市，使用智慧型事務機（即I BON）之「台灣大車隊」叫車
    系統呼叫計程車，於同日15時54分許，車牌號碼000-00號之
    計程車抵達保庄門市後，該名男子旋即走向該計程車搭車離
    去等節，再依台灣大車隊股份有限公司函覆上開計程車於前
    揭時、地搭車之乘客資訊，得知該名乘客雖未提供姓氏，然
    該乘客係以門號0000000000之行動電話聯絡叫車之情，有台
    灣大車隊股份有限公司回覆之乘客相關資料在卷可稽（警卷
    第119頁、第125頁），而被告於審理時自承：門號00000000
    00之行動電話為其所使用，且其係隨身攜帶，未曾借給他人
    使用，申登人為其母親林秀真等語（本院卷第78頁），並有
    通聯調閱查詢單、被告及其母親之全戶戶籍資料附卷可憑（
    警卷第127頁至第129頁；偵卷第113頁），足認於上開時、
    地向同案少年收取贓款後，走向統一超商保庄門市，以門號
    0000000000之行動電話聯絡呼叫計程車，於計程車抵達後，
    即搭計程車離開之男子即為本案被告無疑。
　㈣被告於警詢時自承：我於110年03月1月在家上網時，在GOOGLE搜尋關鍵字「我要賺錢」，網頁上就跳出許多廣告聯結，我點入連結後我有加入對方通訊軟體LINE好友，與對方聊天，對方有先跟我要身分證資料，還寄了1支手機給我，我是在同年月2日前往新北市○○區○○街000號之統一超商五華門市領取手機，之後聽從集團上游成員指示，於同年月3日上午11時左右，自臺北搭乘高鐵前往雲林站，到了雲林高鐵站後，我搭乘計程車到達斗六火車站，到火車站時間大約為下午2點左右，我先前往附近之統一超商休息玩手機，因為上游人員還沒安排我下一步動作，等到上游人員告訴我說要前往收錢時，我才從斗六火車站搭乘計程車前往上游指示的地點向該名車手收錢；我當天有向該名車手拿取現金21萬，我拿到錢之後，我們各自搭乘計程車離開，我是坐計程車去雲林高鐵站前往臺中將錢轉交給上游安排的人員；當時是約在臺中某處，對方男生1人在巷子慢慢走出來，我把錢交給他後，就直接離開了；監視器圖35（監視器地點:雲林縣○○市○○路00○0號）所示身穿藍色外套（橘色帽内襯）、黑色長褲、白底包鞋、戴眼鏡、龐克頭髮型之男子，即是我本人；我會去該處是因為集團上游指示我前往收錢；我沒有保留我與上游之對話紀錄，因為上游人員已於110年3月間某日23時至24時間，到新北市三重區的三張公園找我將我們連絡所使用的手機收走；本來上游人員約定好說若完成本件要給我5000元，但是後來越變越少，後來變成1000元，但是我至今也未取得該報酬；我可以指認出當天我去收款的對象就是柯○詒，我就是向他收取現金21萬元等語（警卷第10頁至第14頁），核與雲林縣警察局斗六分局製作之警詢筆錄逐字勘驗內容一致（偵卷第31頁至第43頁），且被告上開警詢之陳述內容均係連續、自由，警員並無任何脅迫、誘導之情形，若非被告親身經歷此事，又豈能如此詳實交代經過。況且，依台灣大車隊股份有限公司回覆以門號0000000000之行動電話呼叫計程車之乘客相關資料得知，被告於收取贓款之翌（4）日11時許，尚使用前揭門號行動電話在臺中市北區之全家便利商店北屯店呼叫計程車等情（警卷第125頁），恰與其於警詢時自承：在雲林縣斗六市向同案少年收取贓款後，搭乘高鐵前往臺中將收受之贓款轉交集團上游成員之情相符，足認被告於警詢之自白應屬真實可信。從而，被告事後翻異前詞，空言辯稱：警詢當時因為警察勾搭我的肩膀，我覺得我沒有亂講的話，警察不會讓我走云云，應屬事後卸責之詞，不足採信。
　㈤衡酌近年來各式各樣之詐欺取財犯罪類型層出不窮，詐欺集
    團份子為逃避查緝，往往發展成由集團首腦在遠端、甚至遠
    在國外進行操控，由集團成員分層、分工，相互彼此利用，
    藉以遂行詐欺取財之犯罪模式。查本案詐欺集團成員先以冒
    用公務員名義之詐欺方式，詐騙告訴人，使其陷於錯誤，而
    交付提款卡及密碼，再經集團內之層層指揮，推由負責提領
    贓款之車手（即同案少年），持提款卡至金融機構所設置之
    自動櫃員機提領詐欺所得款項，再指定收受贓款之收水（即
    被告）收取贓款後，轉交集團上游成員，乃屬常見之詐欺集
    團犯罪手法，並利用提款卡提款無須辨認身分之便，作為不
    法犯罪所得之金流斷點，以掩飾或隱匿詐欺犯罪所得之去向
    。審酌被告於警詢時自承：加入對方的LINE後，對方寄1支
    工作手機指示其至雲林向同案少年收取詐欺贓款，並至臺中
    轉交上開款項給集團上游成員，且約定完成工作可領取1000
    元至5000元不等之報酬等語，故被告自知悉本件集團至少包
    括其自己、指示其收款、交款之人、同案少年及在臺中收取
    被告交付款項之人，已達3人以上，且該集團係以實行詐術
    為手段，具牟利性或持續性之有結構性組織，仍加入而參與
    其等詐欺犯行之一環，足見被告確有參與犯罪組織及三人以
    上共同冒用公務員名義犯詐欺取財之故意。又被告收取同案
    少年提領之款項後，將款項交付予身分不詳之上游集團成員
    ，藉此手法製造犯罪查緝上之斷點，致使檢警難以查緝詐欺
    集團上游成員，被告主觀上亦有為詐欺集團掩飾或隱匿詐欺
    犯罪所得去向，即洗錢之故意甚明。
　㈥綜上，本案事證明確，被告上開犯行洵堪認定，應依法論科
    。　　
三、論罪科刑
  ㈠按組織犯罪防制條例所稱之犯罪組織，係指三人以上，以實
    施強暴、脅迫、詐欺、恐嚇為手段或最重本刑逾5年有期徒
    刑之罪，所組成具有持續性或牟利性之有結構性組織；而所
    稱有結構性組織，係指非為立即實施犯罪而隨意組成，不以
    具有名稱、規約、儀式、固定處所、成員持續參與或分工明
    確為必要，同條例第2條第1項、第2項分別定有明文。本案
    「中淘」所屬之詐欺集團，係先由集團成員冒用公務員名義
    向告訴人實施詐術，致告訴人陷於錯誤後交付其郵局及臺銀
    帳戶之提款卡及密碼，嗣指示同案少年至指定處所收取上開
    提款卡後，持上開提款卡前往自動櫃員機提領詐欺款項，被
    告再依集團成員指示向同案少年收取贓款後，至臺中市某處
    轉交給詐欺集團指定之人，是本案詐欺集團具有一定之計畫
    與分工，成員彼此相互配合，係由至少3人以上之多數人所
    組成，以實施詐欺為手段而組成具有持續性及牟利性之有結
    構性組織，自屬組織犯罪防制條例第2條第1項所稱之犯罪組
    織。而被告依指示收取同案少年提領之贓款後，至臺中市某
    處將款項轉交給詐欺集團成員所指示身分不詳之人，藉以製
    造金流斷點，而隱匿該犯罪所得之去向，核屬洗錢防制法第
    2條第2款所規範之洗錢行為。
  ㈡按刑法之共同正犯，包括共謀共同正犯及實行共同正犯二者
    在內；祇須行為人有以共同犯罪之意思，參與共同犯罪計畫
    之擬定，互為利用他人實行犯罪構成要件之行為，完成其等
    犯罪計畫，即克當之，不以每一行為人均實際參與部分構成
    要件行為或分取犯罪利得為必要（最高法院96年度台上字第
    1882號判決意旨參照）。又共同正犯間，非僅就其自己實行
    之行為負其責任，並在犯意聯絡之範圍內，對於他共同正犯
    所實行之行為，亦應共同負責；且其犯意聯絡之表示，無論
    為明示之通謀或相互間有默示之合致，均不在此限（最高法
    院98年度台上字第2655號判決意旨參照）。經查：被告與同
    案少年參與本案詐欺集團後，先由集團成員冒用公務員名義
    向告訴人詐得提款卡及密碼，同案少年依集團成員「中淘」
    指示收取提款卡並持提款卡提領詐欺款項；被告則依集團成
    員指示向同案少年收取提領之詐欺款項，復轉交上開款項給
    集團上游成員，足認被告與對告訴人實施詐術之成員、指示
    被告收款、交款之成員、「中淘」、同案少年、在臺中收取
    被告交付款項之成員及其他詐欺集團成員間彼此分工，各司
    其職，則無論係何部分，均係該詐騙犯罪計畫不可或缺之重
    要環節，顯係在合同意思範圍內彼此分工，各自分擔犯罪行
    為之一部，並相互利用他人之行為，以達犯罪之目的，是被
    告自應就其所參與犯行所生之全部犯罪結果共同負責。
　㈢核被告所為，係犯組織犯罪防制條例第3條第1項後段之參與
    犯罪組織罪、刑法第339條之4第1項第1款、第2款之三人以
    上共同冒用公務員名義犯詐欺取財罪及洗錢防制法第14條第
    1項之洗錢罪。
　㈣被告與對告訴人實施詐術之人、指示被告收款、交款之人、
    「中淘」、同案少年、在臺中收取被告交付款項之人及其他
    不詳詐欺集團成員間，有犯意聯絡及行為分擔，應依刑法第
    28條規定，論以共同正犯。
　㈤被告加入本案詐欺集團後負責收水及回水工作，主觀上應均
    基於同一犯罪目的，行為亦具有局部同一性，應屬一行為同
    時觸犯參與犯罪組織罪、三人以上共同冒用公務員名義犯詐
    欺取財罪及洗錢罪，為想像競合犯，從一重論以三人以上共
    同冒用公務員名義犯詐欺取財罪處斷。
  ㈥爰審酌被告正值青壯，不思正途賺取錢財，竟貪圖不法利益
    ，加入詐欺集團擔任收水、回水手而共同參與詐欺及洗錢犯
    行，造成告訴人受有財產上損害，所為實有不該；且犯後否
    認犯行，未賠償告訴人之損失，兼衡其犯罪之手段、於本案
    所擔任之犯罪角色、參與程度，暨其於本院自陳高職畢業之
    智識程度，職業為外送員，父親已過世，家人有母親與姐姐
    ，但都沒有聯絡之家庭狀況等一切情狀，量處如主文所示之
    刑。
四、沒收：
　㈠被告否認獲得報酬，亦無積極證據證明其就本案犯行確已實
    際獲有報酬，難以認定有何犯罪所得，自不予宣告沒收。
　㈡至被告所收受之詐欺款項，已上繳予本案詐欺集團其他不詳
    成員，被告對於該等款項欠缺共同處分權，尚無從依洗錢防
    制法第18條第1項前段規定，逕對被告沒收或追徵。
據上論斷，應依刑事訴訟法第299條第1項前段，判決如主文。
本案經檢察官丙○○提起公訴，檢察官陳淑香到庭執行職務。
中　　華　　民　　國　　111 　年　　5 　　月　　17　　日
                  刑事第四庭  審判長法  官  許佩如

                                    法  官  廖奕淳

                                    法  官  黃玥婷
以上正本證明與原本無異。
如不服本判決應於收受判決後20日內向本院提出上訴書狀，並應
敘述具體理由；其未敘述上訴理由者，應於上訴期間屆滿後20日
內向本院補提理由書（均須按他造當事人之人數附繕本）。告訴
人或被害人不服本判決，應具備理由請求檢察官上訴，及上訴期
間之計算係以檢察官收受判決正本之日期為準。「切勿逕送上級
法院」。
中　　華　　民　　國　　111 　年　　5 　　月　　17　　日
                                書記官  邱明通
附錄本案論罪科刑法條：
中華民國刑法第339條之4
犯第339條詐欺罪而有下列情形之一者，處1年以上7年以下有期
徒刑，得併科1百萬元以下罰金：
一、冒用政府機關或公務員名義犯之。
二、三人以上共同犯之。
三、以廣播電視、電子通訊、網際網路或其他媒體等傳播工具，
    對公眾散布而犯之。
前項之未遂犯罰之。

洗錢防制法第2條
本法所稱洗錢，指下列行為：
一、意圖掩飾或隱匿特定犯罪所得來源，或使他人逃避刑事追訴
    ，而移轉或變更特定犯罪所得。
二、掩飾或隱匿特定犯罪所得之本質、來源、去向、所在、所有
    權、處分權或其他權益者。
三、收受、持有或使用他人之特定犯罪所得。

洗錢防制法第14條
有第二條各款所列洗錢行為者，處7年以下有期徒刑，併科新臺
幣5百萬元以下罰金。
前項之未遂犯罰之。
前二項情形，不得科以超過其特定犯罪所定最重本刑之刑。

組織犯罪防制條例第3條
發起、主持、操縱或指揮犯罪組織者，處3年以上10年以下有期
徒刑，得併科新臺幣1億元以下罰金；參與者，處6月以上5年以
下有期徒刑，得併科新臺幣1千萬元以下罰金。但參與情節輕微
者，得減輕或免除其刑。
具公務員或經選舉產生之公職人員之身分，犯前項之罪者，加重
其刑至二分之一。
犯第1項之罪者，應於刑之執行前，令入勞動場所，強制工作，
其期間為3年。
前項之強制工作，準用刑法第90條第2項但書、第3項及第98條第
2項、第3項規定。
以言語、舉動、文字或其他方法，明示或暗示其為犯罪組織之成
員，或與犯罪組織或其成員有關聯，而要求他人為下列行為之一
者，處3年以下有期徒刑，得併科新臺幣3百萬元以下罰金：
一、出售財產、商業組織之出資或股份或放棄經營權。
二、配合辦理都市更新重建之處理程序。
三、購買商品或支付勞務報酬。
四、履行債務或接受債務協商之內容。
前項犯罪組織，不以現存者為必要。
以第5項之行為，使人行無義務之事或妨害其行使權利者，亦同
。
第5項、第7項之未遂犯罰之。